【裁判字號】    98,訴,441
【裁判日期】    981130
【裁判案由】    請求返還借款
【裁判全文】
臺灣屏東地方法院民事判決               98年度訴字第441號
原      告  丙○○
訴訟代理人  甲○○
被      告  乙○○
訴訟代理人  陳忠勝律師
當事人間請求請求返還借款事件，本院於民國96年11月16日言詞
辯論終結，判決如下：
    主  文
被告應給付原告新臺幣壹佰萬元，及自民國九十八年七月十八日
起至清償日止，按年息百分之五計算之利息。
原告其餘之訴駁回。
訴訟費用由原告負擔百分之二十三，餘由被告負擔。
    事  實  及  理  由
一、原告主張：
    被告於民國82年間，以要幫原告操作股票為由，請原告提領
    交付被告新臺幣（下同）30萬元，惟被告均未提出任何股票
    買賣紀錄，至今亦未償還；又於93年2 月23日以欲購買土地
    資金不夠為由向原告借用100 萬元，並表示俟土地出售後償
    還。惟被告購買之土地業已出售，然被告至今均未償還原告
    ，原告屢向被告催討，被告均置之不理，本利迄未清償，為
    此爰依消費借貸訴請被告給付上開款項共130 萬及自起訴狀
    繕本送達被告之翌日起至清償日止按年息百分之五計算之利
    息。
二、被告則以：
(一)、按「當事人主張有利於己之事實，就其事實有舉證之責任。
    」、「請求權因十五年間不行使而消滅。」、「左列各款請
    求權，因二年間不行使而消滅：…商人、製造人、手工業人
    所供給之商品及產物之代價。」民事訴訟訴訟法第277 條、
    第125 條、第127 條第8 款分別定有明文。查原告於98年7
    月7 日支付命令聲請狀主張被告自83年某年某月某日，連續
    向原告購買物品，價款共計30萬元，迄今均未付款，因而命
    被告給付貨款。嗣又於98年8 月31日準備書狀改稱被告曾於
    82年間叫原告提領30萬元代為操作投資台灣股市，操作期間
    並未為原告作股票開戶買賣股票存摺程序，至今仍無法清楚
    向原告提出盈虧證明文件，因而請求原告返還上開30萬元之
    金額。惟查，原告忽而主張被告積欠其貨款，忽而主張原告
    有提領30萬元給被告代為操作台灣股市，惟均未據原告提出
    任何證明，且其陳述前後不一，已難盡信，被告予以否認。
    又原告究竟依何法律關係請求，其請求權基礎為何？亦未據
    原告說明。然不論其請求權基礎為何，縱認所述屬實，亦均
    已罹於法定最長之15年時效而時效消滅，是被告爰提出時效
    抗辯之主張。
(二)、次查，原告復又主張被告曾於93年2 月23日假藉購買土地資
    金不足為由，向原告借款100 萬元，並表示土地出售後會清
    償債務，至今土地已出售週年，被告迄未歸還等語。惟查，
    被告承認有收到原告之100 萬元款項，惟此乃因原告所有座
    落屏東縣長治鄉○○段308-1 、308-8 地號土地、及其上
    866 建號即門牌號碼屏東縣長治鄉崙上村自強巷99號（含其
    上未辦保存登記之建物）之廠房及住家因既欠中國農民銀行
    款項遭法院拍賣，因原告擔心如有人得標，原告將無處可住
    ，因被告乃原告之女，遂央求被告購買上開遭法拍之房地及
    廠房，並願贈與100 萬元供被告買受上開土地之用，以避免
    原告所居住之房屋遭他人拍定，故由被告以房屋向銀行抵押
    借款210 萬元，再由被告向他人借得100 萬元，加上被告所
    贈與之100 萬元，即以420 萬元之價格拍賣取得上開房地及
    廠房之所有權，嗣後並由原告繼續居住於其上，以解原告之
    危。嗣後被告又於97年7 月間，以456 萬元之價格將上開房
    地再出售予被告之妹劉淑媛。綜上以觀，上開100 萬元款項
    ，並非借款，而是贈與之款項。
(三)、「按民事訴訟如係由原告主張權利者，應由原告負舉證之責
    ，若原告先不能舉證以證明自己主張之事實為真實，則被告
    就其抗辯事實即令不能舉證，或其所舉證據尚有疵累，亦應
    駁回原告之請求。又請求履行債務之訴，除被告自認原告所
    主張債權發生原因之事實外，應先由原告就其所主張此項事
    實，負舉證之責任，必須證明其為真實後，被告於其抗辯事
    實，始應負舉證之責任，此為舉證責任分擔之原則。（最高
    法院17年上字第917 號判例、43年台上字第377 號判例參照
    ）。準此，如當事人主張有金錢借貸關係存在，須就其發生
    所須具備之特別要件即金錢之交付與借貸之意思表示相互一
    致負舉證責任。而交付金錢之原因多端，或為買賣，或為贈
    與，或因其他之法律關係而為交付，非謂一有金錢之交付，
    即得推論授受金錢之雙方當然為消費借貸關係。若僅證明有
    金錢之交付，未證明借貸意思表示互相一致，尚不能認有金
    錢借貸關係存在。」（最高法院93年度台上字第19號判決、
    92年度台上字第557 號判決參照）。本件原告主張是基於消
    費借貸之法律關係請求，依舉證責任分配原則，自應由原告
    就有消費借貸之原因關係，以及金錢交付及消費借貸之意思
    表示相互一致之特別要件負舉證之責任。況查，原告主張上
    開款項是消費借貸，則其借貸利率為何？利息如何交付？清
    償期為何？為何原告始終均居住於上開房地？均未能舉證以
    實其說，其所述消費借貸之主張，自難以採信。實則，兩造
    從未有借款之約定，原告也從未向被告拿過利息，當初被告
    無償提供拍賣所得之房地及廠房供被告使用，也從未向原告
    要過任何租金。本件乃因被告之妹劉淑媛買受後，要在其上
    搭建神壇，遭原告反對，因而衍生出這場官司。惟本件係屬
    贈與而非消費借貸，有證人劉淑媛可證，並聲明原告之訴駁
    回。如受不利判決，願供擔保，請准宣告免為假執行。
三、兩造不爭執之事實：
    被告有從原告那邊拿到100 萬元。
四、本件爭點所在：
(一)、上開100 萬元，原告主張是借款，被告主張是贈與。
(二)、原告主張其有交付30萬元給被告操作股票，被告並多次表達
    要連同前開100 萬元一併償還給原告；被告否認有向原告收
    受上開30萬元的事實，並以該30萬元之請求權已罹於時效抗
    辯。
五、原告主張被告有自原告處拿到30萬元，而就上開100 萬元，
    原告主張是借款，被告主張是贈與。惟查該30萬元確屬借款
    業據證人即原告之女、被告之姊妹劉菊英、劉淑媛到庭證述
    無訛，證人劉菊英證稱：「我父親的土地要被法院拍賣，被
    告想買回來，但錢不夠，就跟我父親說：『你先拿100 萬元
    借我去買那土地，之後等我賣了那土地，有了錢，我再把
    100 萬元還你，一毛錢也不會欠你』。那是有一天被告突然
    打電話給我，說：姐姐，妳回來當我證人，爸爸、我、妳，
    三人面對面講清楚，我跟爸爸拿100 萬元，要等我賣出土地
    後，才有錢還他，到時一毛錢也不會欠爸爸。至於雙方談借
    款時我不在場，約定利率多少我不知道。」等語。另一證人
    劉淑媛證稱：「82年秋天，我從台北回屏東，那時父母都還
    在，爸媽在房間，因當時我有點小產，在家裡躺了7 天，那
    時被告也回來，父親那時身上有現金，在房間我有聽到他們
    在說話，被告向父母說：「股票正好，你們拿30萬元出來，
    我幫你們操作股票，幫你們賺錢」，但拿30萬元之後，一直
    沒消息，我每次從台北回娘家，爸爸都會提到30萬元的事，
    父親交代我：「妳和被告比較親近，妳問她，為何30萬元還
    不還我？」我向被告說父親在追30萬元，妳何時可還？被告
    說：我幫爸爸買股票，股票已經賠了，還說有匯股利給父親
    ，但我們沒有看過開戶等資料，父親說股票賠了，也要讓他
    知道如何賠的。最近父親要被告提供那30萬元買股票的資料
    ，被告無法提供，父親心裡很不服氣，父親認為我與被告比
    較親近，都叫我跟被告要催，被告誤會是我要向她要錢。又
    關於100 萬元部分，在還沒買土地之時，被告說她要向父親
    借100 萬元，等土地過戶之後，她要賣掉屏東鹽埔的房子，
    再還爸爸100 萬，後來她說仲介談的價錢她不滿意，所以鹽
    埔房子也沒賣。要被告還100 萬元時，她辯稱：「我哪有向
    父親借錢？是父親給我的」，我跟她說不是這樣，當初妳向
    我說是向父親借錢，只是沒寫借據，她就不高興，回家拉大
    姐當人證，說以後這土地賣了，就還父親100 萬元，後來土
    地賣了，卻說沒有父親的份。後來我向被告買系爭土地，父
    親打電話給她，她卻說沒有父親的份。我當初要與被告打合
    約時，在家中大家吃飯時，我有跟被告說：「我跟妳買這土
    地，妳拿到第一筆錢時，要趕快還給父親，不要讓老人家擔
    心，妳之前欠30萬元不還，現在又借100 萬元，老人家不能
    吃，不能睡，每日打電話向我催，要妳還這些錢」，但被告
    至今還是拖著不還錢。至於被告說賣完土地要還100 萬元之
    事，那是97年簽約之前的事情，那時在家裡我跟被告說：「
    媽媽的意旨，要我來接手這土地，妳有無意思要釋放出來？
    我不會讓妳吃虧」，後來她出價353 萬元（不包括父親的
    100 萬元），最後以456 萬元成交，我們簽約之前講好，被
    告在收到第一筆款項時，就要還父親100 萬元，那是在屏東
    家裡大家吃飯時說的。當時我說要被告還父親100 萬元時，
    被告她說好，她要還錢。後來我跟父親說我已付了456 萬元
    給被告，要父親趕快向被告拿回100 萬元，爸爸打電話給被
    告，被告卻說沒有父親的份。」等語。更有原告於93年2 月
    23日匯款被告100 萬元之第一商業銀行匯款申請書代收入傳
    票1紙 在卷可稽，顯見被告確有於82年間向原告拿30萬元及
    於93 年2月23日向原告借100 萬元之事實。
六、按請求權，因十五年間不行使而消滅。但法律所定期間較短
    者，依其規定。消滅時效，自請求權可行使時起算。民法第
    125 條、第128 條分別定有明文。本件以原告自承之給付30
    萬元時間是82年，則至原告起訴時之98年7 月8 日止，業已
    超過15年，是原告縱有交付被告30萬元，然依上開規定被告
    前揭抗辯原告請求權罹於時效即於法有據。
七、又按民法第474 條第1 項規定：「稱消費借貸者，謂當事人
    一方移轉金錢或其他代替物之所有權於他方，而約定他方以
    種類、品質、數量相同之物返還之契約。」又同法第478 條
    規定：「借用人應於約定期限內，返還與借用物種類、品質
    、數量相同之物，未定返還期限者，借用人得隨時返還，貸
    與人亦得定一個月以上之相當期限，催告返還。」。本件被
    告承諾土地出賣後願返還上述借款100 萬元，而該土地業已
    出賣予證人劉淑媛，已如前述，從而原告依消費借貸契約之
    規定訴請被告給付借款100 萬元，並自起訴狀繕本送達被告
    之翌日即98年7 月18日起至清償日止，按年息百分之五計算
    之法定遲延利息，即於法有據，應予准計，至上開30萬元部
    分則因被告已為消滅時效之抗辯，依前述說明，其請求被告
    給付之本金及利息均應予駁回。
八、結論：
    本件原告之訴為一部有理由，一部無理由，依民事訴訟法第
    第79條，判決如主文。
中    華    民    國    98    年    11    月    30    日
                  民事第二庭法  官  張世賢正本係照原本作
成。
如不服本判決，應於送達後廿日內向本院提出上訴狀。
                                書記官  粘嫦珠
中    華    民    國    98    年    11    月    30    日


司法院資訊處製作；財團法人民間司法改革基金會備份。
